【裁判字號】    98,訴,586
【裁判日期】    980508
【裁判案由】    給付履約保證金
【裁判全文】
臺灣臺中地方法院民事判決               98年度訴字第586號
原      告  行政院國家科學委員會中部科學工業園區管理局
法定代理人  甲○○
訴訟代理人  吳小燕律師
訴訟代理人  游雅鈴律師
訴訟代理人  林欣屏律師
被      告  華南商業銀行股份有限公司草屯分公司
法定代理人  廖天佑
訴訟代理人  陳盈壽律師
上列當事人間請求給付履約保證金事件，本院於民國98年4月20
日言詞辯論終結，判決如下：
    主      文
被告應給付原告新臺幣伍佰玖拾玖萬柒仟伍佰元，及自民國98
年4月7日起至清償日止按週年利率百分之五計算之利息。
原告其餘之訴駁回。
訴訟費用由被告負擔。
本判決於原告以新臺幣貳佰萬元為被告供擔保後，得假執行；被
告如於執行標的物拍定、變賣前，以新臺幣伍佰玖拾玖萬柒仟伍
佰元為原告預供擔保，得免為假執行。
原告其餘假執行之聲請駁回。
    事實及理由
壹、兩造爭執要旨：
  一原告主張：
    (一)訴外人瑞晟營造有限公司前向原告承攬「台中基地滯一滯
      洪池基礎設施工程」（以下稱系爭工程），依工程契約書
      第14條規定：「履約保證金於工程進度達25%、50%、75%
      及驗收合格後，各發還25%。」故瑞晟營造有限公司於工
      程進度達75%，為繳納最後一期履約保證金（25%）計新臺
      幣（下同）5,997,500元，並聲請發還先前50%之履約保證
      金，遂洽被告於民國96年4月11日出具履約保證金連帶保
      證書（以下稱系爭保證書）予原告，抵充系爭工程最後一
      期履約保證金，期間至97年4月10日止。而瑞晟營造有限
      公司雖已於96年1月5日申報峻工，並於97年3月28日完成
      驗收複驗，惟瑞晟營造有限公司迄今未繳交保固保證金，
      且於97年3月28日起停業，加以依投標須知第42條規定：
      「履約保證金有效期：保固保證金繳納完成之日後九十日
      以上。」足證若瑞晟營造有限公司未繳納保固保證金，則
      履約保證金尚無法退還。至於被告雖主張此為限制履約保
      證金之保證期限，並非不發還云云，然履約保證金乃在確
      保契約完整履行，而保固階段亦屬工程契約之其中一階段
      ，瑞晟營造有限公司既已進入保固階段，卻拒不繳納保固
      保證金，若謂履約保證金可逕為發還者，不啻無法達成上
      揭目的。從而投標須知第42條規定自應為上述解釋，始為
      正確。
    (二)原告委託監造之台灣世曦工程顧問股份有限公司於97年3
      月13日以（97）中科字第0906號書函通知瑞晟營造有限公
      司儘速依約辦理履約保證金有效期延長事宜，因瑞晟營造
      有限公司一直未依契約規定辦理履約保證金有效期延長事
      宜，為保障原告權益，原告乃依本工程契約書第14條之(三)
      之(8)規定：「廠商所繳納之履約保證金及其孳息得部分或
      全部不予發還之情形：…未依契約規定延長保證金之效期
      者，其應延長之保證金。」於97年4月2日以中營字097000
      5883號函通知被告依系爭保證書第2條規定，於文到3日內
      將履約保證金給付原告，並已於97年4月3日送達被告。從
      而於系爭保證書所載有效期限（97年4月10日）內，業已
      發生被告應負保證之事由。
    (三)瑞晟營造有限公司並未繳納保固保證金，且未依本工程契
      約第14條之(三)之(8)規定延長履約保證金之有效期，原告自
      得主張不予返還瑞晟營造有限公司之履約保證金或解除被
      告保證責任。又依工程契約書第14條之(十)規定：「廠商未
      依契約規定期限履約或因可歸責於廠商之事由，致有無法
      於保證書、保險單或信用狀有效期內完成履約之虞，或機
      關無法於保證書、保險單或信用狀有效期內完成驗收者，
      該保證書、保險單或信用狀之有效期應按遲延期間延長之
      。廠商未依機關之通知予以延長者，機關將於有效期屆滿
      前就該保證書、保險單或信用狀之金額請求給付並暫予保
      管。其所生費用由廠商負擔。其須返還而有費用或匯率損
      失者，亦同。」則瑞晟營造有限公司未依約延長被告所開
      立系爭保證書之有效期限，則原告依上述規定，依約請求
      被告給付保證金並暫予保管，自有理由。
    (四)按廠商於履約標的完成驗收付款前應繳納保固保證金，工
      程契約書第14條之(一)定有明文；又保固保證金額以結算總
      價2%為原則，保固保證金繳納期限以驗收合格日之次日起
      15日內，投標須知第45、47條分別定有明文，則保固保證
      金乃驗收後付款之前提要件，且並無從應付工程款中扣除
      之規定，加以瑞晟營造有限公司迄今尚未與原告結算工程
      款項。故被告主張瑞晟營造有限公司尚可向原告請求約4
      千萬元之工程款尾款，保固保證金可由工程尾款中予以扣
      除云云，其所稱瑞晟營造有限公司尚有4千多萬工程款，
      無從證明，且瑞晟營造有限公司於原告暫估尚可請領款項
      ，業遭法院執行扣押，已無任何餘額。從而被告主張可從
      應付瑞晟營造有限公司工程款中扣除保固款，並無理由。
    (五)並聲明：1.被告應給付原告5,997,500元，及自97年4月4
      日起至清償日止按週年利率百分之五計算之利息；2.訴訟
      費用由被告負擔；3.願供擔保，請准宣告假執行。
  二被告抗辯：
    (一)被告確曾於96年4月11日出具履約保證金連帶保證書予原
      告，保證期間至97年4月10日止。
    (二)訴外人瑞晟營造有限公司承作原告之「台中基地開發工程
      滯一滯洪池基礎設施工程」，業於97年3月28日完成驗收
      。
    (三)本件於被告保證期限內，並無應負保證責任情事：
      1.依投標須知補充規定第柒章第六條規定：「履約保證金
        、差額保證金之退還詳合約規定，其方式同押標金。」
        契約書第14條第1項約定，保證金之發還情形如下：履
        約保證金於工程進度達25%、50%、75%及驗收合格後，
        各發還25%。而系爭工程業經原告驗收合格，依約定自
        應發還各期之履約保證金，故本件並無不發還廠商履約
        保證金之情形。
      2.原告所提及投標須知第42條規定：「履約保證金有效期
        ：保固保證金繳納完成之日後九十日以上。」此條文依
        其文義，至多只在限制履約保證金之保證期限，並非不
        發還廠商履約保證金，原告以此主張被告應負連帶保證
        責任，尚屬無據。
      3.原告所提之聲證五、六、七等函文，均係以瑞晟營造有
        限公司尚未完成履約，要求被告履行保證責任。惟探究
        相關函文之發文日期，均是在97年3月28日原告已完成
        驗收後，該函文所述內容明顯有誤，自不能依此即認被
        告應負保證責任。
      4.依投標須知第47條規定，保固保證金繳納期限為驗收合
        格日之次日起15日內。本件係於97年3月28日驗收合格
        ，則其保固保證金繳納期限末日係於97年4月12日，而
        被告保證期限至97年4月10日止，故在被告保證期限內
        ，亦未發生任何保證事項，原告請求被告依約負保證責
        任，委無足採。
    (四)瑞晟營造有限公司尚可向原告請求約4千萬元之工程款尾
      款，依一般工程慣例，保固保證金均由工程尾款中扣除，
      原告自得比照辦理，且此亦為瑞晟營造有限公司所同意。
      惟原告捨此不為，一再要求被告負保證責任或瑞晟營造有
      限公司須繳納保證金，此舉不但有違一般工程慣例，且有
      權利濫用之情事。
    (五)並聲明：1.原告之訴駁回；2.訴訟費用由原告負擔；3.如
      受不利判決，願供擔保，請准宣告免為假執行。
貳、得心證之理由：
  一以下事實為兩造所不爭執，並有相關訴訟資料在卷可證，足
    堪信為真實，本院即採為判決之基礎：
    (一)訴外人瑞晟營造有限公司與原告簽訂工程契約書，由瑞晟
      營造有限公司承攬原告之「台中基地滯一滯洪池基礎設施
      工程」。而瑞晟營造有限公司於96年1月5日申報峻工，於
      97年3月28日完成驗收複驗（此有工程契約書節本及驗收
      複驗紀綠在卷可證）。
    (二)被告於96年4月1日出具履約保證金連帶保證書，其內容為
      ：「一立連帶保證書人（保證人）華南銀行草屯分行（以
      下簡稱本行）茲因（得標廠商）瑞晟營造有限公司（以下
      簡稱廠商）得標（機關名稱）行政院國家科學委員會中部
      科學工業園區管理局（以下簡稱機關）之（採購標的）台
      中基地開發工程滯一滯洪池基礎設施工程（以下簡稱採購
      ），依招標文件（含其變更或補充）規定應向機關繳納履
      約保證金新台幣（或外幣）（中文大寫）伍佰玖拾玖萬柒
      仟伍佰元整（NT$5,997,500）（以下簡稱保證總額），該
      履行保證金由本行開具連帶保證書負連帶保證責任。二機
      關依招標文件/契約規定認定有不發還廠商履約保證金之
      情形者，一經機關書面通知本行後，本行當即在前開保證
      總額內，依機關書面通知所載金額如數撥付，絕不推諉推
      延，且無需經過任何法律或行政程序。本行亦絕不提出任
      何異議，並無民法第745條之權利。保證金有依契約規定
      遞減者，保證總額比照遞減。三…四本保證書有效期間自
      本保證書簽發日起，至民國97年04月10日止。五…」（此
      有履約保證金連帶保證書在卷可證）。
    (三)系爭工程契約書第14條之(一)約定：「履約保證金於工程進
      度達百分之二十五、百分之五十、百分之七十五及驗收合
      格後，各發還百分之二十五。廠商於履約標的完成驗收付
      款前應繳納保固保證金。」之(三)約定：「廠商所繳納之履
      約保證金及其孳息得部分或全部不予發還之情形：…8.未
      依契約規定延長保證金之有效期者，其應延長之保證金。
      」之(十)約定：「保證書狀有效期之延長：廠商未依契約規
      定期限履約或因可歸責於廠商之事由，致有無法於保證書
      、保險單或信用狀有效期內完成驗收者，該保證書、保險
      單或信用狀之有效期應按遲延期間延之。廠商未依機關之
      通知予以延長者，機關將於有效期屆滿前就該保證書、保
      險單或信用狀之金額請求給付並暫予保管。其所生費用由
      廠商負擔。其須返還而有費用或匯率損失者，亦同。」第
      16條之(一)約定：「保固期：本工程自全部完工經驗收合格
      日之日起，結構物由廠商保固三年，非結構物由廠商保固
      一年。」
    (四)系爭工程之投標須知第42條規定：「履約保證金有效期：
      保固保證金繳納完成之日後九十日以上。」第45條規定：
      「保固保證金金額：以結算總價百分之二為原則。」第47
      條：「保固保證金繳納期限：驗收合格日之次日起十五日
      內。」
    (五)台灣世曦工程顧問股份有限公司於97年3月13日以（97）
      中科字第0906號書函通知瑞晟營造有限公司，其內容為：
      「主旨：有關貴公司承攬『中部科學工業園區台中基地開
      發工程-台中基地滯一滯洪池基礎設施工程』履約保證金
      有效期即將於97年4月10日到期，請儘速依約辦理延長事
      宜，以符合契約相關規定。說明：一依據本工程採購契約
      第14條第（10）款相關規定辦理。二經查旨揭工程目前正
      在辦理驗收程序，應無法於履約保證金期限前完成驗收，
      請貴公司依約應將履約保證金有效期按遲延期間延長之，
      並函復本專案審核以符合契約規定，如仍未予延長履約保
      證金，將建請管理局於有效期屆滿前函請履約保證銀行請
      求給付並暫予保管。」（此有該書函在卷可證）
    (六)原告於97年4月2日以中營字第097005883號函通知被告，
      其主旨謂：「本局『台中基地滯一滯洪池基礎設施工程』
      履約保證金（新台幣599萬7500元整/以連帶保證書型式辦
      理）有效期限將於97年4月10日到期，因承商尚未完成履
      約且依契約予以延長保證書有效期，請貴公司於文到三日
      內將該履約保證金給付本局。」而被告於97年4月3日收受
      該函文。（此有該函文及送達證書在卷可證）
    (七)瑞晟營造有限公司向主管機關經濟部申請停業登記，其期
      間自97年3月28日起至98年3月27日止。（此有公司基本資
      料查詢明細在卷可證）
    (八)原告與瑞晟營造有限公司就系爭工程並未進行決算。
  二本件原告主張訴外人瑞晟營造有限公司承攬系爭工程，依招
    標文件規定應向原告繳納最後一期履約保證金5,997,500元
    ，該履約保證金由被告開具連帶保證書負連帶保證責任。因
    本件有依招標文件/契約規定不發還瑞晟營造有限公司履約
    保證金之情形，且經原告書面通知，故被告應依連帶保證書
    第2條約定給付原告5,997,500元。而被告則抗辯其出具之系
    爭保證書有效期至97年4月10日為止，於此期間內，並無被
    告應負保證責任之情事等語。準此，應審究之爭點為：本件
    有無依招標文件/契約規定不發還瑞晟營造有限公司履約保
    證金之情形？茲說明如下；
    (一)系爭工程契約書第14條之(一)雖約定履約保證金於工程進度
      達25%、50%、75%及驗收合格後，各發還25%，惟同條項並
      約定廠商於履約標的完成驗收付款前應繳納保固保證金，
      且系爭工程之投標須知第42條亦規定履約保證金有效期為
      保固保證金繳納完成之日後90日以上。準此，瑞晟營造有
      限公司就系爭工程提供履約保證之期限，至少應至其保固
      保證金繳納完成之日，此乃因保固責任亦屬契約履行範疇
      之當然解釋。
    (二)瑞晟營造有限公司就系爭工程雖於96年1月5日申報峻工，
      但經原告於96年8月24日及同年月29日會驗有多項缺失，
      迨至97年3月28日始完成複驗而同意驗收。茲因瑞晟營造
      有限公司於履約標的完成驗收付款前應繳納保固保證金，
      而被告出具之履約保證金連帶保證書係於97年4月10日到
      期，若以原告驗收付款及被告繳納保固保證金之時程計算
      ，應可合理預期無法於97年4月10日完成，故有延長該保
      證書期間之必要。而此係因瑞晟營造有限公司申報峻工之
      工程經原告會驗有多項缺失，因須逐項改善而拖延至97年
      3月28日始完成複驗所致。準此，系爭工程之監造單位台
      灣世曦工程顧問股份有限公司於97年3月13日發函通知瑞
      晟營造有限公司，表明因系爭工程目前正在辦理驗收程序
      ，應無法於履約保證金期限前完成驗收，請瑞晟營造有限
      公司依工程契約書第14條之(十)約定將履約保證金有效期按
      遲延期間延長之，即屬有據。
    (三)瑞晟營造有限公司嗣後並未延長履約保證金（或被告出具
      之連帶保證書）之有效期；且系爭工程經原告於97年3月
      28日完成複驗合格後，瑞晟營造有限公司並未向原告申報
      決算，自亦未依約繳納保固保證金。再者，瑞晟營造有限
      公司竟於97年3月28日起停業，其與原告間就系爭工程之
      決算事宜即因此擱置迄今。而瑞晟營造有限公司未依約延
      長履約保證金之有效期，則依系爭工程契約書第14條之(三)
      之8.約定，即有廠商所繳納之履約保證金不予發還之情形
      。從而原告依系爭工程契約書第14條之(十)及系爭保證書第
      2條約定，於97年4月2日發函通知被告於文到3日內代瑞晟
      營造有限公司給付履約保證金5,997,500元，即屬正當。
  三末按民法第229條第2、3項規定：「給付無確定期限者，債
    務人於債權人得請求給付時，經其催告而未為給付，自受催
    告時起，負遲延責任。其經債權人起訴而送達訴狀，或依督
    促程序送達支付命令，或為其他相類之行為者，與催告有同
    一之效力。前項催告定有期限者，債務人自期限屆滿時起負
    遲延責任。」又「遲延之債務，以支付金錢為標的者，債權
    人得請求依法定利率計算之遲延利息。但約定利率較高者，
    仍從其約定利率。」「應付利息之債務，其利率未經約定，
    亦無法律可據者，週年利率為百分之五。」民法第233條第1
    項、第203條亦有明定。本件原告於97年4月2日發函請被告
    於文到3日內給付該履約保證金，而被告係於97年4月3日收
    受該函文，故其給付期限為97年4月6日。準此，原告得向被
    告請求自97年4月7日起按週年利率百分之五計付之遲延利息
    。
  四綜上所述，原告請求被告給付5,997,500元，及自97年4月7
    日起至清償日止按週年利率百分之五計算之遲延利息，為有
    理由，應予准許。其餘逾此部分之請求（即超過97年4月7日
    起算之遲延利息部分），為無理由，應予駁回。
  五兩造各自陳明願供擔保聲請宣告假執行及免為假執行，於原
    告勝訴部分，經核均與法律規定相符，爰分別酌定相當擔保
    金額准許之。至於原告敗訴部分，其假執行之聲請，因失所
    依附，應予駁回。
  六本件事證已臻明確，兩造其餘攻擊防禦方法，核與判決結果
    不生影響，爰不逐一論述。
參、訴訟費用負擔、宣告假執行及免為假執行之依據：民事訴訟
    法第79條、第390條第2項、第392條第2項。
中    華    民    國    98    年    5     月    8     日
                  民事第三庭    法  官  游文科
正本係照原本作成。
如對本判決上訴，須於判決送達後20日內向本院提出上訴狀。
中    華    民    國    98    年    5     月    8     日
                                書記官


司法院資訊處製作；財團法人民間司法改革基金會備份。
